ACORDAO-COMPLETO-2405633

ACÓRDÃO 1009/2020 ATA 13/2020 - PLENÁRIO

VISTA, relatada e discutida solicitação da Comissão de Minas e Energia da Câmara dos Deputados de realização de auditoria para avaliar os procedimentos e a metodologia adotados pela Agência Nacional de Energia Elétrica relativos ao reajuste tarifário anual de 2018 da Companhia de Eletricidade do Acre, bem como os atos relacionados à fiscalização dos serviços prestados pela distribuidora (Ofício 492, de 5/12/2019, referente à Proposta de Fiscalização e Controle 40/2019) .
ACORDAM os ministros do Tribunal de Contas da União, reunidos em sessão do Plenário, ante as razões expostas pela relatora, e com fundamento nos arts. 38, inciso I, da Lei 8.443/1992, 232, inciso III, do Regimento Interno do TCU, 4º, inciso I, alínea “b”, 14, inciso IV, 15, inciso II, e 17, inciso II, da Resolução-TCU 215/2008, em:
9.1. conhecer da presente solicitação;
9.2. informar ao deputado Silas Câmara, presidente da Comissão de Minas e Energia da Câmara dos Deputados, e ao deputado Flaviano Melo que:
9.2.1. o acompanhamento realizado pelo TCU nos procedimentos anuais de reajustamento tarifário das distribuidoras de energia indica a adequação das revisões tarifárias efetuadas pela Aneel;
9.2.2. aproximadamente, apenas 30% da tarifa da Eletroacre correspondem à remuneração da distribuidora, e as demais parcelas mais relevantes são destinadas ao custeio de energia (29%) , encargos setoriais (15%) e tributos (24%) ;
9.2.3. parte relevante da tarifa se destina ao custeio compartilhado de investimentos no Sistema Integrado Nacional - SIN (conjunto de instalações e de equipamentos que possibilitam o suprimento de energia elétrica nas regiões do País interligadas eletricamente, conforme regulamentação aplicável) , de forma que é inapropriada a comparação dos reajustes acumulados nas tarifas de energia com o índice que afere a inflação oficial no mesmo período;
9.2.4. a tarifa é fixada por concessionária, conforme características específicas de cada distribuidora, como número de consumidores, extensão da rede, densidade do mercado (quantidade de energia atendida por uma determinada infraestrutura) , custo da energia comprada, tributos estaduais, dentre outras;
9.2.5. o efeito financeiro médio percebido pelos consumidores da Eletroacre, em 2019, em decorrência do reajuste tarifário, concedido à companhia em dezembro de 2018 (21,29%) , advém da soma do Índice de Reajuste Tarifário (10,09%) com o índice correspondente ao efeito dos componentes financeiros da tarifa (11,20%) ;
9.2.6. o efeito dos componentes financeiros da tarifa (11,20% em 2019) é parcela não gerenciável, que deve ser acrescentada ou subtraída nos processos tarifários ordinários em função de obrigações legais e regulamentares impostas às distribuidoras, subdividindo-se em três grupos: “CVA” (Conta de Compensação de Variação de Valores de Itens da “Parcela A”) , sobrecontratações e demais componentes financeiros;
9.2.7. a rubrica “CVA em processamento – Energia”, efetivamente, foi a maior responsável pelo elevado efeito financeiro médio percebido pelos consumidores no reajustamento tarifário concedido à Eletroacre em dezembro de 2018, representando, aproximadamente, 45% do reajuste, em vez de 91% (como suscitado na Proposta de Fiscalização e Controle - PFC 40/2019) ;
9.2.8. a rubrica “CVA” se refere a contas de compensação em face de variações ocorridas nos ciclos tarifários, que, conforme a regulamentação, devem obrigatoriamente ser consideradas como componentes financeiros no processo tarifário, sendo ajustes atrelados a variações de custo unitário ou total de valores regulatórios de itens específicos contabilizados na “Parcela A” da tarifa da concessionária distribuidora de energia elétrica: (i) tarifa de repasse de potência proveniente de Itaipu Binacional; (ii) tarifa de transporte de energia elétrica proveniente de Itaipu Binacional; (iii) quota de recolhimento à Conta de Consumo de Combustíveis - CCC; (iv) quota de recolhimento à Conta de Desenvolvimento Energético - CDE; (v) tarifa de uso das instalações de transmissão integrantes da Rede Básica; (vi) compensação financeira pela utilização dos recursos hídricos; (vii) Encargos de Serviços de Sistema - ESS; (viii) quotas de energia e custeio do Programa de Incentivo às Fontes Alternativas de Energia Elétrica - Proinfa; e (ix) custos de aquisição de energia elétrica;
9.2.9. o elevado percentual do efeito financeiro médio percebido pelos consumidores da Eletroacre em 2019 (21,29%) se alinha com a tendência de crescimento dos reajustes tarifários em face da retomada nos investimentos verificada após 2016;
9.2.10. no ranking da Aneel das tarifas residenciais cobradas pelas distribuidoras em 2019, a Eletroacre encontra-se classificada em 48º, com tarifa de R$ 0,570/kWh, sendo a maior tarifa R$ 0,950/kWh (1ª classificada) e a menor R$ 0,351/kWh (104º classificada) , de forma que a tarifa da companhia está muito próxima da média nacional (R$ 0,557/kWh) ;
9.2.11. não foram constatados elementos que indiquem erro nos atos realizados pela Aneel relacionados ao reajuste tarifário anual concedido à Eletroacre ao final de 2018;
9.2.12. os marcos regulatórios anualmente estabelecidos pela Aneel buscam balizar a atuação da concessionária, de modo a reconduzi-la a níveis de serviço (base flexível para orientação da qualidade dos serviços prestados em determinado setor, ou exigência mínima) razoáveis;
9.2.13. caso a situação da companhia não fosse tão peculiar, ou seja, caso a Eletroacre não estivesse sob o regime de designação desde 2016 e apenas ao final de 2018 houvesse ocorrido o novo leilão de concessão da empresa, seria razoável impor melhores níveis de serviço;
9.2.14. conquanto os serviços atualmente prestados pela Eletroacre ainda não alcancem a qualidade desejada, estes já atendem aos padrões transitórios (menos rigorosos) estabelecidos pela Aneel em face da mudança do controle acionário da companhia, de modo que a agência está atuando para melhorá-los, conforme os limites de sua capacidade regulatória;
9.2.15. consta no sítio eletrônico da Aneel (https://www.aneel.gov.br/procedimentos-de-regulacao-tarifaria-proret) o documento intitulado “Procedimentos de Regulação Tarifária - PRORET”, que descreve a modelagem adotada pela agência reguladora para realização das revisões tarifárias; e
9.2.16. está incluída no planejamento da SeinfraElétrica a realização de fiscalização (TC Processo 015.174/2020-4) , prevista para ocorrer no segundo semestre de 2020, com o “objetivo de verificar a atuação da Aneel no acompanhamento dos parâmetros regulatórios aplicáveis e também daqueles definidos nos contratos de concessão firmados com os novos concessionários, avaliando os impactos na qualidade da prestação do serviço à população afetada e no valor das respectivas tarifas” (acompanhamento da fiscalização pela Aneel dos contratos de concessão das antigas distribuidoras da Eletrobras, já privatizadas: Amazonas Distribuição, Boa Vista Energia, Ceal, Celg-D, Cepisa, Ceron e Eletroacre) .
9.3. encaminhar ao solicitante, em complemento às informações acima descritas, cópia integral do presente processo, de maneira a garantir o repasse de todas as informações necessárias a melhor compreensão da matéria e ao atendimento da solicitação;
9.4. considerar a presente solicitação integralmente atendida e arquivar os autos.

Solicitação do Congresso Nacional em que se requer a realização de fiscalização e controle dos atos realizados no reajuste tarifário anual de 2018 da Eletroacre.

Agência Nacional de Energia Elétrica - Aneel.

3. Interessada: Comissão de Minas e Energia da Câmara dos Deputados.

13.1. Ministros presentes: José Mucio Monteiro (Presidente), Walton Alencar Rodrigues, Benjamin Zymler, Augusto Nardes, Aroldo Cedraz, Raimundo Carreiro, Ana Arraes (Relatora), Bruno Dantas e Vital do Rêgo.
13.2. Ministros-Substitutos presentes: Augusto Sherman Cavalcanti, Marcos Bemquerer Costa, André Luís de Carvalho e Weder de Oliveira.

ANA ARRAES

Adoto como relatório a instrução elaborada na Secretaria de Fiscalização de Infraestrutura de Energia Elétrica - SeinfraElétrica (peça 19) , acolhida pelo corpo dirigente da unidade (peças 20 e 21) :
“INTRODUÇÃO 
	Trata-se de Solicitação do Congresso Nacional (SCN) , encaminhada a este Tribunal de Contas da União (TCU) por meio do Ofício 492, de 5/12/2019, do Presidente da Comissão de Minas e Energia da Câmara dos Deputados, Exmo. Deputado Silas Câmara (peça 1, p.1) .
No aludido requerimento são solicitados a realização de auditoria operacional para avaliar os atos realizados pela Aneel, com o objetivo de verificar a adequação do reajuste tarifário anual concedido à Companhia de Eletricidade do Acre (Eletroacre) ao final de 2018, para viger até o final de 2019, bem como o encaminhamento de relatório com o resultado da referida auditoria.
HISTÓRICO 
A presente SCN decorre da Proposta de Fiscalização e Controle - PFC 40/2019, de autoria do Exmo. Deputado Flaviano Melo (peça 1, p. 4) . Como justificativa, alegou-se que o reajuste aplicado por meio da Resolução Homologatória 2.497/2018 (peça 5) , de dezembro de 2018, impulsionada pela Nota Técnica 265/2018-SGT/ANEEL (peça 6) , gerou efeito médio de 21,29% nas tarifas de 2019, percentual superior à inflação oficial no período, aferida pelo Índice Nacional de Preços ao Consumidor Amplo – IPCA (calculado pelo Instituto Brasileiro de Geografia e Estatística – IBGE) , a qual teria sido de 4,81% (peça 1, p. 3) . 
No documento o Exmo. Deputado destaca que a Nota Técnica 265/2018-SGT/ANEEL, que justifica esse reajuste, mais confunde do que esclarece. Como exemplo, destaca a Tabela 3, a qual, indicaria que 19,40% do reajuste médio de 21,29% teria como justificativa a rubrica ‘CVA em processamento - Energia’ (rubrica que seria inteligível e não estaria acompanhada do correspondente detalhamento) .
Consecutivamente, o Exmo. Deputado sugere dúvidas quanto à acurácia dos cálculos elaborados pela Aneel e revela que a agência procurou atenuar a péssima repercussão do elevadíssimo reajuste concedido nas tarifas da Eletroacre emitindo a Resolução Homologatória 2.523 (peça 7) , em março de 2019. Tal resolução teria reduzido em 2,6% o reajuste aplicado, o que denotaria que houve um reconhecimento por parte da agência de que o reajuste tarifário concedido por meio da Resolução Homologatória 2.497/2018 teria sido excessivo.
Suscitou-se ainda que não se tem conhecimento de fiscalizações realizadas pela Aneel e que as cidades do Acre padecem com uma grande quantidade de apagões, interrupções e toda forma de descontinuidade no fornecimento de energia elétrica.
Em seguida, em face da referida SCN, impulsionou-se a Portaria de Fiscalização - SeinfraElétrica 48/2020 (peça 14) com o objetivo de analisar a regularidade dos atos da Aneel associados ao reajuste tarifário concedido à Eletroacre em 2018. Ato contínuo, fora encaminhado ofício de requisição (peça 15) à Aneel solicitando diversas informações, as quais foram consecutivamente encaminhadas pela agência (peça 16) .
EXAME DE ADMISSIBILIDADE 
A prestação de informações solicitadas pelo Congresso Nacional, por qualquer de suas casas, ou por qualquer de suas comissões, está prevista no art. 71, inciso VII, da Constituição Federal, e no art. 38, inciso II, da Lei 8.443/1992.
O art. 4º, inciso I, alínea ‘b’, da ResoluçãoTCU 215/2008 e o art. 232, inciso III, do Regimento Interno do TCU, conferem ao Presidente de Comissão da Câmara dos Deputados, quando por ela aprovado, legitimidade para solicitar ao Tribunal a prestação de informações.
Assim, dada a legitimidade da autoridade solicitante, cabe o conhecimento do expediente como Solicitação do Congresso Nacional (SCN) , para consecutiva apreciação pelo relator e posterior encaminhamento ao Plenário para deliberação, nos termos do art. 233, do Regimento Interno do TCU.
EXAME TÉCNICO
Esclarecimentos quanto à fiscalização pelo TCU dos cálculos dos reajustes nas tarifas
Sobre o assunto, necessário mencionar que, entre 2002 e 2017, vigia a Instrução Normativa TCU 43/2002, que dispunha sobre o acompanhamento pelo Tribunal de Contas da União dos processos de revisão tarifária periódica dos contratos de concessão dos serviços de distribuição de energia elétrica. O citado normativo impunha o acompanhamento integral de quatro processos de revisão tarifária em cada ano do ciclo de revisão, assim como da metodologia aplicável no referido ciclo.
Tabela 1 – Acórdãos e processos, por concessionária, exarados na vigência da IN TCU 43/2002, que tratam das revisões tarifárias periódicas efetuadas pela Aneel.
	Concessionária
	Processo
	Deliberações

	AMPLA
	TC Processo 011.970/2003-7
	Acórdão 1719/2008-TCU-Plenário

		TC Processo 031.852/2008-1
	Acórdão 324/2010-TCU-Plenário

	CEB
	TC Processo 005.817/2004-7
	Acórdão 1865/2008-TCU-Plenário

	CEEE
	TC Processo 012.002/2004-0
	Acórdão 1800/2008-TCU-Plenário

	CELESC
	TC Processo 006.249/2004-2
	Acórdão 1799/2008-TCU-Plenário

	CELG
	TC Processo 008.849/2005-2
	Acórdão 1480/2008-TCU-Plenário

		TC Processo 009.421/2009-7
	Acórdão 49/2011-TCU-Plenário

	CELPE
	TC Processo 001.499/2005-0
	Acórdão 1478/2008-TCU-Plenário

		TC Processo 003.094/2009-4
	Acórdão 2742/2011-TCU-Plenário

		TC Processo 016.028/2013-9, apensado ao TC Processo 012.951/2013-7
	Acórdão 444/2014-TCU-Plenário

	CELTINS
	TC Processo 009.505/2012-1
	Acórdão 1775/2013-TCU-Plenário

	CEMAR
	TC Processo 009.739/2005-5
	Acórdão 1481/2008-TCU-Plenário

	CEMIG
	TC Processo 002.739/2003-7
	Acórdão 1756/2003-TCU-Plenário

			Acórdão 200/2007-TCU-Plenário

		TC Processo 030.181/2007-2
	Acórdão 471/2010-TCU-Plenário

		TC Processo 016.026/2013-6
	Acórdão 1587/2014-TCU-Plenário

	CERON
	TC Processo 002.112/2005-7
	Acórdão 1479/2008-TCU-Plenário

	COELBA
	TC Processo 002.123/2008-5
	Acórdão 2196/2009-TCU-Plenário

		TC Processo 016.029/2013-5
	Acórdão 1354/2014-TCU-Plenário

	COELCE
	TC Processo 002.694/2007-6
	Acórdão 2542/2008-TCU-Plenário

	COPEL
	TC Processo 004.037/2004-1
	Acórdão 1798/2008-TCU-Plenário

		TC Processo 009.500/2012-0
	Acórdão 1922/2012-TCU-Plenário

			Acórdão 494/2013-TCU-Plenário

	ELETROPAULO
	TC Processo 007.371/2003-5
	Acórdão 555/2004-TCU-Plenário

			Acórdão 1756/2004-TCU-Plenário

		TC Processo 007.953/2007-2
	Acórdão 2379/2008-TCU-Plenário

		TC Processo 009.454/2012-8
	Acórdão 1921/2012-TCU-Plenário

			Acórdão 1319/2013-TCU-Plenário

	ELEKTRO
	TC Processo 014.601/2007-0
	Acórdão 547/2010-TCU-Plenário

	LIGHT
	TC Processo 016.128/2003-2
	Acórdão 556/2004-TCU-Plenário

			Acórdão 1757/2004-TCU-Plenário

		TC Processo 023.172/2008-1
	Acórdão 1523/2010-TCU-Plenário

Tal sistemática fora observada até a entrada em vigor, em 22/5/2017, da Instrução Normativa TCU 77/2017, a qual revogou a IN TCU 43/2002. Dentre os elementos que ensejaram a alteração do modelo de fiscalização até então adotado por esta Corte de Contas, a IN TCU 77/2017 (peça 8) apresenta: (i) o baixo risco identificado no processo de revisão tarifária realizado pela Aneel; (ii) a necessidade de o TCU ser seletivo na escolha dos objetos a serem fiscalizados; (iii) as determinações contidas nos Acórdãos TCU 1.719/2008, 1.798/2008, 1.799/2008, 1.800/2008 e 1.865/2008, todos de relatoria do Exmo. Ministro Guilherme Palmeira e exarados pelo Plenário, as quais indicaram a necessidade de revisão da sistemática de acompanhamento adotada pelo TCU nos processos de revisão tarifária periódica dos contratos de concessão dos serviços de distribuição de energia elétrica; (iv) a perenidade da metodologia para revisão tarifária periódica dos contratos de concessão dos serviços de distribuição de energia elétrica alcançada a partir do 4º Ciclo de Revisões Tarifárias (iniciadas em 2015) ; e (v) os estudos e as conclusões apresentados no âmbito do TC Processo 022.036/2014-8, de relatoria do Exmo. Ministro Benjamin Zymler, que se refere ao anteprojeto da IN TCU 77/2017.
Convém lembrar ainda que fora autuado neste Tribunal, em razão de impulsão do Congresso Nacional, o TC Processo 021.975/2007-0, cujo objetivo foi apurar eventual falha metodológica no reajuste tarifário das distribuidoras de energia elétrica. No âmbito do referido processo foram prolatados dois acórdãos: (i) o Acórdão 3438/2012-TCU-Plenário, de relatoria do Exmo. Ministro Valmir Campelo, que trouxe, como destaque, determinação à Aneel voltada a garantir que a Agência fornecesse a toda e qualquer pessoa física ou jurídica os dados e informações relativos à metodologia utilizada para cálculo dos reajustes tarifários anuais, assim como determinação relacionada a necessidade de correção do erro metodológico constatado no reajuste periódico anual; e (ii) o Acórdão 852/2013-TCU-Plenário, de relatoria do Exmo. Ministro José Jorge, o qual impulsionou a expedição de ofício informando à Câmara dos Deputados a constatação do supracitado erro metodológico no reajuste tarifário anual das distribuidoras, sanado a partir de fevereiro/2010, e definiu que não cabia ao TCU decidir sobre o reembolso aos consumidores dos valores indevidos recebidos pelas concessionárias de distribuição.
Ao fim e ao cabo, nem a sistemática tradicional adotada por esta Corte de Contas para o acompanhamento das revisões tarifárias, nem a atual sistemática contemplam exames pontuais de todas as resoluções homologatórias de reajuste tarifário anual concedido às concessionárias de distribuição de energia. Até 2017, anualmente eram selecionadas quatro concessionárias e, a partir do exame dos reajustes tarifários concedidos a essa pequena amostra de concessionárias, este Tribunal impulsionava determinações para Aneel. Tais determinações consideravam as políticas estratégicas de governo, a materialidade, a relevância e a criticidade (elementos referenciais de vulnerabilidade, de fraquezas e de pontos de controle com riscos latentes) dos temas abordados. Após 2017, esta Corte de Contas se alinhou ao modelo de orientação para a impulsão de ações de controle, segundo o qual a avaliação do universo objeto de exame é parametrizada para maximizar a probabilidade de alcançarem resultados mais efetivos. Passou-se a direcionar o resultado mediante a correlação dos critérios de seletividade (materialidade, criticidade e relevância) . Ou seja, desde então os esforços que eram empregados no exame dos quatro processos de reajuste tarifário anualmente selecionados passaram a ser alocados em ações de controle específicas atreladas ao tema.
Esclarecimentos quanto ao modelo de revisão tarifária adotado pela Aneel
O aumento da probabilidade de se alcançar resultados mais efetivos nas fiscalizações realizadas pelo TCU a partir 2017 decorre, em especial, do fato de a modelagem adotada pela Aneel para a impulsão das revisões tarifárias ser suficientemente estruturada e regulamentada. Consta no sítio eletrônico da Aneel (https://www.aneel.gov.br/procedimentos-de-regulacao-tarifaria-proret) o documento intitulado Procedimentos de Regulação Tarifária – PRORET. Trata-se de modelagem complexa adotada pela agência reguladora com o objetivo de implementar a regulação por incentivos, modelo de regulação em que as distribuidoras são incentivadas a se tornarem de forma contínua mais eficientes.
Antes de 1995, a tarifa de energia era única em todo o Brasil. As concessionárias tinham direito a uma remuneração garantida porque vigia o regime de regulação pelo custo do serviço. Áreas de concessão que obtivessem remuneração superior à garantida recolhiam o excedente a um fundo, do qual as distribuidoras com rentabilidade inferior à garantida retiravam a diferença.
A partir de 1995, a tarifa de energia elétrica passou a ser fixada por concessionária (tarifa pelo preço e não mais pelo custo do serviço) , dando início à regulação por incentivos. As revisões tarifárias e os reajustes tarifários passaram, então, a considerar as características de cada área de concessão (território de atuação de cada distribuidora) : o número de consumidores, a densidade do mercado (quantidade de energia distribuída a partir de uma determinada infraestrutura) , a extensão da rede de distribuição de cada empresa e o custo da energia comprada pelas distribuidoras.
A tarifa contempla a compra da energia (custos do gerador) , os custos com transmissão (custos da transmissora) e os custos com distribuição (serviços prestados pela distribuidora) , além de encargos setoriais e tributos (Figura 1) .
Origem – http://www.aneel.gov.br/conteudo-educativo/-/asset_publisher/vE6ahPFxsWHt/content/composicao-da-tarifa/654800?inheritRedirect=false
Figura 1. Representatividade do valor final da tarifa de energia.
A Parcela A, que em média corresponde a 53,5% do valor da tarifa, compreende os custos da concessionária distribuidora relacionados à compra de energia elétrica para atendimento de seu mercado e à transmissão dessa energia, bem como os encargos setoriais e as receitas irrecuperáveis. A Parcela B, que em média corresponde a 17,0% da tarifa, compreende os custos com a atividade de distribuição, reduzindo o Fator X (o objetivo do Fator X é estimar ganhos potenciais de produtividade da atividade de distribuição, retirando-os da tarifa em cada reajuste) . Por fim, os Tributos (ICMS e PIS/COFINS) correspondem, em média, a 29,5% da tarifa.
O reajuste aplicado anualmente é um dos mecanismos de atualização do valor da energia paga pelo consumidor. O cálculo é efetuado conforme fórmula prevista no contrato de concessão assinado entre as distribuidoras e o Governo brasileiro. Seu objetivo é manter o equilíbrio financeiro da concessionária, de modo que ela possa arcar com suas responsabilidades perante os consumidores.
As variações nos custos das Parcelas A e B resultam no Índice de Reajuste Tarifário (IRT) . Entretanto, o efeito dos componentes financeiros atrelados às obrigações legais e regulamentares impostas às distribuidoras também deve ser considerado, pois resulta em acréscimo e/ou decréscimo no custo suportado pelas concessionárias distribuidoras de energia elétrica. Assim, o efeito médio da variação tarifária a ser percebido pelos consumidores decorre da soma desses dois índices (IRT + efeito dos componentes financeiros) .
Enquanto o IRT tem relação mais direta com os custos assumidos pela distribuidora (Parcelas A e B) para a prestação do serviço, os efeitos dos componentes financeiros têm maior relação com contas de compensação financeira, podendo ser contabilizados tanto positivamente como negativamente.
Como já destacado, trata-se de modelagem de regulação complexa que exigiria uma extensa e labiríntica explanação, sendo mais conveniente aos interessados no tema a realização de cursos específicos, em vez de um aprofundamento maior no presente feito. Outrossim, como já destacado, é possível acessar o sítio eletrônico da Aneel (https://www.aneel.gov.br/procedimentos-de-regulacao-tarifaria-proret) e consultar os Procedimentos de Regulação Tarifária – PRORET adotados pela agência reguladora.
Revisão tarifária da Companhia de Eletricidade do Acre - Resolução Homologatória 2.497/2018
Consta na Nota Técnica 265/2018-SGT/Aneel (peça 6) , a qual subsidiou a Resolução Homologatória 2.497/2018 (peça 5) , a repartição dos custos da tarifa da Eletroacre (Figura 2) . Como esperado, considerando a repartição dos custos, proporcionalmente, os custos com a distribuição na referida área de concessão são maiores (Tabela 2) , se comparados com os custos com distribuição na média nacional (Figura 1, retro) .
Figura 2. Nota Técnica 265/2018-SGT/Aneel (Peça 6, p. 8) - distribuição dos custos na tarifa da Eletroacre.
Tabela 2 – Comparação da repartição dos custos da tarifa em 2019 - média nacional versus Eletroacre.
	Descrição
	Média Nacional
	Eletroacre
	Diferença

	Tributos (ICMS e PIS/COFINS) 
	29,5%
	24,2%
	-5,3%

	Parcela A (energia, transmissão, encargos setoriais e receitas irrecuperáveis) 
	53,5%
	45,5%
	-8,0%

	Parcela B (distribuição) 
	17,0%
	30,2%
	+13,2%

Análise
No caso em exame, foi suscitado que a Resolução Homologatória 2.497/2018 (peça 5) gerou efeito médio de 21,29% nas tarifas de 2019 e que a Tabela 3 da Nota Técnica 265/2018-SGT/ANEEL indicava que 19,40% do reajuste médio de 21,29% teria como justificativa a rubrica ‘CVA em processamento - Energia’. No entanto, conforme já relatado, compõe o efeito financeiro médio a ser percebido pelos consumidores a soma do Índice de Reajuste Tarifário (IRT) com o efeito dos componentes financeiros (Tabela 3) .
Tabela 3 – Efeito Financeiro Médio a ser percebido pelos consumidores em 2019.
	Composição
	Reajustamento
	Representatividade

	Índice de Reajuste Tarifário (IRT) 
	10,09%
	47,4%

	Efeito dos Componentes Financeiros
	11,20%
	52,6%

	Efeito Financeiro Médio a ser percebido pelos consumidores
	21,29%
	100,0%

Nota: Dados extraídos da Nota Técnica 265/2018-SGT/ANEEL – Eletroacre.
Enfim, o IRT concedido à Eletroacre foi de aproximadamente 10,09%, sendo 10,38% referente à Parcela A (custo não gerenciável) e – 0,29% correspondente à Parcela B, custos gerenciáveis pela distribuidora (Figura 3) .
Figura 3. Índice de Reajuste Tarifário (IRT) - ‘Tabela 3’ da Nota Técnica 265/2018-SGT/ANEEL (peça 6, p. 6) .
Ou seja, a maior parcela do efeito financeiro médio percebido pelos consumidores corresponde à rubrica Efeito dos Componentes Financeiros, a qual, no reajuste tarifário concedido à Eletroacre, foi de 11,20% (Figura 4) .
Figura 4. Efeitos dos Componentes Financeiros - ‘Tabela 3’ da Nota Técnica 265/2018-SGT/ANEEL (peça 6, p. 6) .
No que diz respeito ao reajuste concedido, é possível afirmar que o seu percentual é compatível com os demais autorizados a outras distribuidoras. Consubstancia esse entendimento comparação entre os reajustes concedidos a diversas distribuidoras nos últimos anos (Figura 5) . Nota-se ainda que as médias desses índices orbitam em torno de 10% para todas as companhias (Tabela 4) .
Fonte: Elaboração própria a partir de dados extraídos de planilhas encaminhada pela Aneel: Planilha ‘Evolução dos valores das tarifas RGE SUL RGE COELBA.xls’, juntada como item não digitalizável à peça 6 do TC Processo 010.510/2019-2; e Planilha ‘PROC TCU Processo 039.971.2019-8.xls’, juntada como item não digitalizável à peça 16 do presente feito. De forma a não comprometer a comparação dos índices, distribuidoras com dados incompletos no período examinado deixaram de ser consideradas nesta análise: não foram considerados os dados da distribuidora Adesa, em função de ter sido constituída a partir da fusão da AME com a CEAM em 2009, bem como os dados da distribuidora CERR, em razão de ter sido incorporada pela Boa Vista em 2017.
Figura 5. Comparativo da evolução do Índice de Reajuste Tarifário com Componentes Financeiros de diversas distribuidoras.
Tabela 4 – Eventos tarifários periódicos, entre 2000 e 2018.
	ANO
	COELBA
	RGE SUL
	RGE
	BOA VISTA
	CEAL
	CEPISA
	CERON
	ELETRO
ACRE

	2000
	11,09%
	10,67%
	10,62%
	0,00%
	8,11%
	8,54%
	8,86%
	7,04%

	2001
	14,84%
	20,94%
	18,21%
	17,16%
	12,61%
	11,24%
	15,44%
	13,13%

	2002
	13,56%
	11,84%
	12,20%
	18,84%
	14,25%
	14,09%
	17,85%
	14,30%

	2003
	31,49%
	16,14%
	27,36%
	18,99%
	27,17%
	26,13%
	18,41%
	17,82%

	2004
	13,72%
	13,27%
	14,37%
	15,71%
	15,72%
	17,06%
	15,31%
	16,95%

	2005
	23,40%
	9,42%
	21,93%
	6,01%
	7,21%
	16,47%
	5,42%
	3,79%

	2006
	11,35%
	6,23%
	10,19%
	9,93%
	7,91%
	12,47%
	12,62%
	24,40%

	2007
	7,34%
	3,83%
	6,05%
	3,61%
	5,80%
	3,39%
	3,35%
	0,00%

	2008
	-10,28%
	-0,20%
	4,77%
	0,00%
	0,00%
	0,00%
	0,00%
	0,00%

	2009
	0,00%
	0,00%
	0,00%
	0,00%
	0,00%
	0,00%
	0,00%
	0,00%

	2010
	5,26%
	-1,76%
	4,85%
	1,78%
	6,29%
	11,89%
	0,00%
	0,00%

	2011
	9,79%
	6,36%
	0,00%
	13,15%
	1,93%
	12,82%
	0,00%
	0,00%

	2012
	6,15%
	5,31%
	3,52%
	4,50%
	9,10%
	5,63%
	6,26%
	8,50%

	2013
	-6,06%
	-5,40%
	-10,32%
	-16,83%
	3,29%
	-8,72%
	4,43%
	10,75%

	2014
	14,86%
	16,42%
	21,82%
	5,28%
	39,17%
	31,40%
	18,26%
	-1,34%

	2015
	21,58%
	52,45%
	33,48%
	31,69%
	37,92%
	29,97%
	60,85%
	64,56%

	2016
	16,07%
	3,94%
	-1,48%
	-23,80%
	6,72%
	7,06%
	-12,59%
	17,86%

	2017
	6,59%
	-0,20%
	3,57%
	30,58%
	12,69%
	19,00%
	2,96%
	8,58%

	2018
	21,18%
	18,45%
	21,27%
	33,63%
	6,84%
	14,98%
	18,47%
	18,87%

	MÉDIA
	11,15%
	9,88%
	10,65%
	8,96%
	11,72%
	12,29%
	10,31%
	11,85%

Fonte: Idem Figura 5 (retro) .
Ou seja, nota-se que as médias dos índices de reajustes nas tarifas das distribuidoras tendem a ser muito próximos quando a análise realizada abarca um período maior. Isso ocorre em razão de as tarifas serem altamente sensíveis às estratégias nacionais para garantir o abastecimento de energia elétrica no país (Parcela A) . Tais estratégias envolvem custos relacionados a novos investimentos em linhas de transmissão, interligando as diversas matrizes geradoras aos parques de consumo, conforme as peculiaridades de cada matriz e a localização dos parques consumidores; assim como custos atrelados à geração de energia elétrica que derivam de decisões do Operador Nacional do Sistema – ONS, associadas à garantia da continuidade de fornecimento de energia no país (priorização de algumas fontes de energia frente a outras com o objetivo de assegurar que a capacidade de geração corresponda à demanda) , os quais implicam sazonalmente em aumento ou redução do custo da energia comercializada.
Enfim, a parcela relativa ao serviço prestado pela distribuidora de energia não corresponde à maior parcela da tarifa de energia elétrica e, mesmo no caso da Eletroacre, cuja Parcela B é mais representativa, tal serviço corresponde a apenas 30 % da tarifa de energia (Tabela 2, retro) . Deste modo, há custos atrelados ao SIN que impactam nos custos das tarifas de todos os consumidores do mercado regulado de energia elétrica do país.
Variações similares em outras concessionárias, que independem diretamente da qualidade do serviço prestado e dos investimentos realizados pelas concessionárias de distribuição local, consubstanciam esse fato (Figura 5 e Tabela 4, retro) . Em que pese haja uma pequena diferença entre os reajustes tarifários das distribuidoras analisadas entre 2000 e 2018, as médias dos reajustes concedidos a essas concessionárias nesse período são muito similares. Ou seja, embora se possa observar momentos em que uma concessionária tenha reajustes bem superiores às outras, ao se considerar um período de análise mais extenso, pode-se afirmar que os reajustes tarifários não estão majoritariamente associados à atuação da concessionária local.
Nesse sentido, especificamente no caso da Eletroacre, o Índice de Reajuste Tarifário com Componentes Financeiros transitou, entre 2000 e 2018, em torno de 12% ao ano  (Figura 6) .
Fonte: Elaboração própria a partir dos dados extraídos da planilha ‘PROC TCU Processo 039.971.2019-8.xls’, juntada como item não digitalizável à peça 16 do presente feito.
Figura 6. Índice de Reajuste Tarifário com Componentes Financeiros - Eletroacre.
A grande amplitude entre os reajustes concedidos decorre, em sua maior parte, de questões não gerenciáveis pela distribuidora (Parcela A) . Uma simplificada contextualização, comparando com algumas circunstâncias da história recente do país permitem evidenciar essa correlação:
 (i) anteriormente à crise de 2001, reajustes inferiores à média indicam uma deficiência estrutural não endereçada, buscando-se uma manutenção forçada das tarifas em patamares mais baixos, que culminou com o ‘apagão’; 
 (ii) entre 2001 e 2005, no período pós-crise, houve aumento nos reajustes tarifários, o que coincidiu com a implantação de novos empreendimentos no SIN, necessários à manutenção e ao desenvolvimento da segurança do sistema; 
 (iii) a partir de 2006, até 2012, houve uma desaceleração nos aumentos provocados pelos reajustes tarifários, coincidindo com uma redução na cadência de novos investimentos, aproveitando a capacidade instalada decorrente do movimento pós-apagão, e também em face aos efeitos da crise financeira mundial de 2008, que embora tenha afetado o país em menor escala, reduziu o crescimento do país no período (nota-se que nesse período praticamente não houve nenhum reajuste nas tarifas da Eletroacre) ; 
 (iv) em 2013, com o advento da Medida Provisória 579/2012 (posteriormente convertida na Lei 12.783/2013) , as tarifas de energia elétrica foram reduzidas, na média, em 20%, conduzindo a um ponto de inflexão no histórico dos eventos tarifários; 
 (v) em 2014 e 2015, como consequência da redução imposta pela Lei 12.783/2013 e também de condições desfavoráveis para a geração de energia (elevando esses custos) , houve nova reversão na tendência do preço das tarifas, conduzindo a elevações vertiginosas; e 
 (vi) após 2016, o ritmo dos reajustes sofreu uma desaceleração decorrente da elevação nos preços ocorrida nos dois anos anteriores, além da redução no consumo provocada pela crise econômica, contudo, logo em seguida, em 2017, há uma tendência de crescimento com a retomada nos investimentos e consequente aumento no consumo.
Ou seja, em que pese o reajuste acumulado nas tarifas de energia elétrica das concessionárias indique um incremento substancial nos últimos anos, tal fato, a princípio, não tem relação com potenciais erros nos reajustamentos concedidos pela Aneel às distribuidoras locais. O que se observa, em verdade, é que os maiores eventos tarifários (reajustes ou revisões) se deram como consequência da falta de uma política tarifária sustentável no setor elétrico, a exemplo da redução forçada no preço das tarifas ocasionada pela MP 579/2012, convertida na Lei 12.783/2013, e de outros fatos também já tratados por esta Corte, como as falhas na Política de Bandeiras Tarifárias – discutidas no âmbito do TC Processo 025.919/2017-2, julgado pelo Acórdão 582/2018-TCU-Plenário (relatoria do Min. Aroldo Cedraz) e, em sua fase recursal, pelos Acórdão 1166/2019-TCU-Plenário e 2.242/2019-TCU-Plenário, ambos de relatoria do Min. Augusto Nardes – e os subsídios existentes na Conta de Desenvolvimento Energético (CDE) , objeto do TC Processo 032.981/2017-1, julgado pelo Acórdão 1215/2019-TCU-Plenário, Ministro Relator Aroldo Cedraz.
Observa-se, portanto, que o elevado percentual do efeito financeiro médio percebido pelos consumidores da Eletroacre em 2019 (21,29%) se alinha com a tendência de crescimento dos reajustes tarifários decorrente da retomada nos investimentos verificada após 2016. Ademais, em um sistema regulado, no qual se vincula o aumento da tarifa à eficiência na prestação dos serviços, é natural haver momento com picos de incremento e de redução do percentual concedido no reajuste das tarifas. Ao final, esse é um dos mecanismos mais eficazes que a Aneel possui para estimular a eficiência (represando reajustes até que as distribuidoras alcancem os níveis de serviço estabelecidos) .
Outrossim, nesse ambiente regulado, um incremento pontual de tarifa na ordem de 20% não tem o condão de, por si só, evidenciar um erro da agência reguladora. Convém destacar que, no exercício de 2015, as concessionárias tiveram incrementos na tarifa bem maiores: a RGE SUL, CERON e a Eletroacre, por exemplo, tiveram picos de incremento de mais de 50%. Paralelamente, no entanto, tais concessionárias tiveram, também, diversos exercícios sem nenhum incremento nas tarifas e até mesmo com redução das tarifas (Tabela 4, retro) .
Ademais, analisando apenas o custo das tarifas, convém destacar que no ranking da Aneel, de 2019, das tarifas residenciais cobradas pelas distribuidoras, a Eletroacre encontrava-se classificada em 48º, com tarifa de R$ 0,570/kWh. No referido ranking, o custo da primeira classificada, a Ceral Araruama/RJ (com maior custo por kWh) , era de R$ 0,950/kWh e o custo da última classificada (104º classificada) , a Castro-DIS/PR (com menor custo por kWh) , era de R$ 0,351/kWh (http://www.aneel.gov.br/ranking-das-tarifas) . Ou seja, em que pese a tarifa da Eletroacre não seja a menor do país, tampouco é a pior, estando muito próxima da média nacional (R$ 0,557/kWh) .
Outrossim, os estados da região Norte tendem a ter tarifas maiores em razão de peculiaridades relacionadas às suas áreas de concessão: menor número de consumidores, baixa densidade desses consumidores, elevada extensão das redes de distribuição e elevado custo de energia.
Enquanto na região Norte a tarifa média em 2019 foi de R$ 0,636/kWh, na região Centro-Oeste a média foi de R$ 0,566/kWh, na região Sudeste a média foi de R$ 0,560/kWh, na região Nordeste a média foi de R$ 0,552/kWh e na região Sul a média foi de R$ 0,516/kWh. Verifica-se, no entanto, que ao se considerar apenas a região Norte, em face de suas peculiaridades, a Eletroacre encontra-se bem classificada no ranking das tarifas (Figura 7) .
Figura 7. Ranking tarifas residenciais, Região Norte – 2019 (http://www.aneel.gov.br/ranking-das-tarifas) 
Dessa forma, não foram constatados elementos que indiquem erro nos atos realizados pela Aneel relacionados ao reajuste tarifário anual concedido à Companhia de Eletricidade do Acre (Eletroacre) ao final de 2018, para viger majoritariamente no exercício de 2019.
Resolução Homologatória 2.523/2019
Consta na proposta de fiscalização impulsionada pelo Exmo. Deputado Flaviano Melo sugestão de que a Aneel teria procurado atenuar a ‘péssima repercussão do elevadíssimo reajuste’ concedido nas tarifas da Eletroacre emitindo a Resolução Homologatória 2.523 (peça 7) , em março de 2019; e que tal resolução reduziu em 2,6% o reajuste aplicado, o que denotaria que ‘houve um reconhecimento por parte da agência’ de que o reajuste tarifário concedido por meio da Resolução Homologatória 2.497/2018 (peça 5) teria sido excessivo.
Análise
Primeiramente impõe destacar que a Resolução Homologatória 2.523/2019 não se dirige exclusivamente à Eletroacre, mas também à Energisa Borborema – Distribuidora de Energia S.A. - EBO, à Companhia Energética do Piauí – Cepisa, à Ampla Energia e Serviços S.A. – Enel RJ e à Light Serviços de Eletricidade S/A. – Light. Tem como fundamento a republicação das Tarifas de Energia – TE e das Tarifas de Uso do Sistema de Distribuição – TUSD em função de Revisão Tarifária Extraordinária decorrente da quitação antecipada da Conta-ACR da Energisa Borborema – Distribuidora de Energia S.A. - EBO, da Companhia Energética do Piauí – Cepisa e da Companhia de Eletricidade do Acre – Eletroacre, que passou a vigorar a partir de 1° de abril de 2019.
Trata-se, portanto, de evento extraordinário e superveniente que afetou positivamente as referidas concessionárias, resultando consecutivamente na redução de suas tarifas. Desse modo não foram constatados elementos que possam suscitar dúvida quanto à adequação da conduta da Aneel no caso em exame.
Esclarecimentos quanto a rubrica CVA em processamento - Energia
Consta na proposta de fiscalização que impulsionou o presente feito, que a ‘CVA em processamento – Energia’ teria sido a maior responsável pelo elevado efeito financeiro médio percebido pelos consumidores em razão do reajustamento tarifário concedido à Eletroacre para 2019, o que não pode ser contestado, conforme exibe a Tabela 5, a seguir.
Tabela 5 – Efeito Financeiro Médio a ser percebido pelos consumidores em 2019.
	Componentes do reajustamento tarifário
	Reajustamento
	Representatividade (1) 

	A. Índice de Reajuste Tarifário (IRT) 
	10,09%
	47,4%

	A.1. Encargos Setoriais
	3,63%
	8,08%

	A.2. Custos de Transmissão
	0,28%
	0,62%

	A.3. Custos de Aquisição de Energia
	6,26%
	13,94%

	A.4. Receitas Irrecuperáveis
	0,21%
	0,47%

	A.5. Distribuição de Energia
	-0,29%
	
	B. Efeito dos Componentes Financeiros
	11,20%
	52,6%

	B.1. Processo Atual
	11,94%
	52,6%

	B.1.1. CVA em processamento – Energia
	19,40%
	44,76%

	B.1.2. CVA em processamento – Transporte
	0,26%
	0,60%

	B.1.3. CVA em processamento – Encargos Setoriais
	-1,29%
	
	B.1.4. Saldo a Compensar CVA – Ano Anterior + Ajustes
	-0,80%
	
	B.1.5. Neutralidade da Parcela A – Energia
	0,65%
	1,50%

	B.1.6. Neutralidade da Parcela A – Transporte
	-0,14%
	
	B.1.7. Neutralidade da Parcela A – Encargos Setoriais
	-1,03%
	
	B.1.8. Neutralidade da Parcela A – Receita Irrecuperável
	-0,01%
	
	B.1.9. Sobrecontratação / exposição de energia
	-4,01%
	
	B.1.10. Compensação ref. Acordos bilaterais de CCEAR
	0,20%
	0,46%

	B.1.11. Previsão de Risco Hidrológico
	1,99%
	4,59%

	B.1.12. Reversão de Risco Hidrológico
	-2,53%
	
	B.1.13. Reversão de Angra III – Supridora (ESS/ERR) 
	0,30%
	0,69%

	B.1.14. Ressarcimento de P&D
	-0,74%
	
	B.1.15. MCP setembro 2017 (estorno RTA 2017) 
	-0,32%
	
	B.2. Processo Anterior
	-0,74%
	
	Efeito Financeiro Médio percebido pelos consumidores (A+B) 
	21,29%
	100,0%

Nota: Dados extraídos da Nota Técnica 265/2018-SGT/ANEEL – Eletroacre.
Representatividade – estimativa desconsiderando os itens que influenciam negativamente.
No entanto, em oposição ao que fora postulado na citada proposta de fiscalização, essa rubrica não corresponde a 19,40% dos 21,29% concedidos a título de reajustamento (o que representaria aproximadamente 91% do reajuste sob análise) , mas sim a algo em torno de 45% do reajustamento concedido (Tabela 5, retro) .
Nada obstante, em atenção aos questionamentos efetuados a esta Corte de Contas, impõe esclarecer os componentes da rubrica CVA, de forma a sanear eventuais dúvidas da Comissão de Minas e Energia da Câmara dos Deputados.
O Módulo 4 dos Procedimentos de Regulação Tarifária – PRORET corresponde ao tema ‘Componentes Financeiros das Tarifas de Distribuição’; o Submódulo 4.1 (peça 9) corresponde ao tema ‘Conceitos Gerais’ dos Componentes Financeiros das Tarifas de Distribuição; e o Submódulo 4.2 (peça 10) corresponde ao tema ‘CVA’ (Conta de Compensação de Variação de Valores de Itens da ‘Parcela A’) .
Consta no Submódulo 4.1 que os componentes financeiros consistem nos montantes apurados pela Aneel a cada período tarifário que são acrescentados ou subtraídos nos processos tarifários ordinários, conforme procedimento de cálculo específico, em função de obrigações legais e regulamentares impostas às distribuidoras. Esses componentes financeiros são divididos em três grupos: a CVA (ou Conta de Compensação de Variação de Valores de Itens da ‘Parcela A’) - Submódulo 4.2; as sobrecontratações - Submódulo 4.3; e os demais componentes financeiros - Submódulo 4.4.
Às páginas 3 e 5 do Submódulo 4.2 (CVA) consta que:
5. Consoante PI MF/MME nº 025, de 2002, art. 1º, a CVA se destina a registrar as variações ocorridas no ciclo tarifário dos valores regulatórios dos seguintes itens de custo da Parcela ‘A’: 
 (i) Tarifa de repasse de potência proveniente de Itaipu Binacional; 
 (ii) Tarifa de transporte de energia elétrica proveniente de Itaipu Binacional; 
 (iii) Quota de recolhimento à Conta de Consumo de Combustíveis – CCC; 
 (iv) Quota de recolhimento à Conta de Desenvolvimento Energético – CDE; 
 (v) Tarifa de uso das instalações de transmissão integrantes da Rede Básica; 
 (vi) Compensação financeira pela utilização dos recursos hídricos; 
 (vii) Encargos de serviços de sistema – ESS; 
 (viii) Quotas de energia e custeio do Programa de Incentivo às Fontes Alternativas de Energia Elétrica – Proinfa; e 
 (ix) Custos de aquisição de energia elétrica.
6. As variações de que trata o inciso ix do parágrafo 5 são calculadas em função das modificações de preços praticadas na aquisição de energia elétrica, incluídas as decorrentes do Decreto nº 5.163, de 30 de julho de 2004, art. 28, §§ 3º e 4º. 
7. A CVA reflete variação de custo unitário (uso das instalações de transmissão integrantes da Rede Básica, transporte da energia de Itaipu, repasse de potência de Itaipu, compensação financeira pela utilização dos recursos hídricos e aquisição de energia elétrica) ou variação de custo total (CCC, CDE, ESS, Proinfa e ajustes financeiros oriundos dos processos de determinação dos custos reais) .
 (...) 
11. Para fins de apuração do saldo, a CVA é segregada em duas partes: CVA 5º Dia Útil e CVA em Processamento.  
 (i) A CVA 5º Dia Útil refere-se à diferença entre o somatório das despesas nas datas de pagamento e a previsão tarifária considerada no último processo tarifário homologado da concessionária, acrescida da remuneração financeira, taxa de juros SELIC para o período, até o 5º dia útil anterior à data do processo tarifário em processamento.  
 (ii) A CVA em Processamento é obtida pela aplicação da remuneração projetada para o período de doze meses subsequentes sobre o saldo da CVA 5º dia útil e seu valor deverá ser considerado como componente financeiro no processo tarifário, PI MF/MME 025, de 2002, art. 3º, §2º. 
 (...) 
 (grifos acrescidos) 
Ou seja, a rubrica CVA se refere a contas de compensação em face de variações ocorridas nos ciclos tarifários que, conforme a regulamentação, devem obrigatoriamente ser consideradas como componentes financeiros no processo tarifário. Trata-se, portanto, de ajustes atrelados à variações de custo unitário ou total de valores regulatórios de itens específicos contabilizados na Parcela A da tarifa da concessionária distribuidora de energia elétrica: (i) Tarifa de repasse de potência proveniente de Itaipu Binacional; (ii) Tarifa de transporte de energia elétrica proveniente de Itaipu Binacional; (iii) Quota de recolhimento à Conta de Consumo de Combustíveis – CCC; (iv) Quota de recolhimento à Conta de Desenvolvimento Energético – CDE; (v) Tarifa de uso das instalações de transmissão integrantes da Rede Básica; (vi) Compensação financeira pela utilização dos recursos hídricos; (vii) Encargos de serviços de sistema – ESS; (viii) Quotas de energia e custeio do Programa de Incentivo às Fontes Alternativas de Energia Elétrica – Proinfa; e (ix) Custos de aquisição de energia elétrica.
Ao fim e ao cabo é, portanto, conta de ajuste atrelada a obrigações legais e regulamentares impostas às distribuidoras (ou seja, componentes das tarifas não gerenciáveis pelas distribuidoras) .
Qualidade do serviço prestado pela Companhia de Eletricidade do Acre (Eletroacre) 
Uma das questões destacadas na proposta de fiscalização foi que as cidades do Acre padecem com uma grande quantidade de apagões, interrupções e toda forma de descontinuidade no fornecimento de energia elétrica.
Com relação ao quesito qualidade, convém ressaltar que a Aneel avalia a qualidade a partir de três grandes aspectos: a qualidade do ‘produto’ energia elétrica (relacionada à conformidade da tensão em regime permanente e à ausência de perturbações na forma de onda) ; a qualidade do ‘serviço’ (relacionada à continuidade na prestação do serviço) ; e a qualidade do atendimento ao consumidor. Há ainda indicadores de segurança do trabalho (que de certa forma exprimem o nível de risco ao qual está exposta a população em geral) e do tempo médio de atendimento às ocorrências emergenciais (avaliado por meio de índices vinculados a conjuntos de unidades consumidoras) , além de indicadores individuais de continuidade.
Ao final, a agência calcula um indicador de Desempenho Global de Continuidade - DGC, cujo cálculo consiste na média aritmética simples entre os desempenhos relativos anuais dos indicadores DEC (Duração Equivalente de Interrupção por Unidade Consumidora) e FEC (Frequência Equivalente de Interrupção por Unidade Consumidora) . O indicador permite avaliar o nível da continuidade da distribuidora (valores apurados de duração e frequência de interrupções) em relação aos limites estabelecidos para a sua área de concessão (limites determinados pelas resoluções autorizativas da Aneel) .
Figura 8. Fórmula de cálculo do DGC (Nota Técnica nº 0013/2019-SRD/ANEEL) .
Em seguida se estabelece um ranking das concessionárias de distribuição do país (segregando ainda aquelas com menos de 400 mil unidades consumidoras, as quais são classificadas em um ranking específico em razão de suas peculiaridades) .
Também são acompanhados os indicadores individuais de continuidade, DIC, FIC, DMIC e DICRI, abaixo detalhados, que apuram a qualidade do serviço em cada unidade consumidora:
2.1. Duração de Interrupção individual por unidade Consumidora (DIC) : Intervalo de tempo que, no período de apuração, em cada unidade consumidora ou ponto de conexão, ocorreu descontinuidade da distribuição de energia elétrica;
2.2. Frequência de Interrupção individual por unidade Consumidora (FIC) : Número de interrupções ocorridas, no período de apuração, em cada unidade consumidora ou ponto de conexão;
2.3. Duração Máxima de Interrupção Contínua por unidade consumidora ou ponto de conexão (DMIC) : Tempo máximo de interrupção contínua de energia elétrica, em uma unidade consumidora ou ponto de conexão; e
2.4. Duração da Interrupção individual ocorrida em dia Crítico por unidade consumidora ou ponto de conexão (DICRI) : Corresponde à duração de cada interrupção ocorrida em dia crítico, para cada unidade consumidora ou ponto de conexão.
Os limites dos indicadores DIC e FIC são definidos para períodos mensais, trimestrais e anuais. O limite do indicador DMIC é definido para períodos mensais. O limite do indicador DICRI é definido para cada interrupção em dia crítico. O assunto está regulamentado no Módulo 8 dos Procedimentos de Distribuição - PRODIST.
Quando os indicadores individuais de continuidade são transgredidos, a distribuidora deve compensar financeiramente o consumidor. A compensação é automática e deve ser paga em até 2 meses após o mês de apuração da transgressão (mês em que houve a interrupção) . Os valores são informados pelas distribuidoras, em até três meses após a apuração do indicador, e são passíveis de fiscalização pela Aneel.
Assim, enquanto o DGC visa comparar o desempenho de uma distribuidora em relação às demais empresas do país (permitindo acompanhar a melhoria no nível da continuidade estabelecida para a distribuidora, conforme limites determinados nas resoluções autorizativas da Aneel) , os indicadores de continuidade individuais buscam avaliar os limites individuais transgredidos. A seguir são apresentados gráficos com parte desses indicadores, os quais permitem compreender melhor a questão.
Fonte: Elaboração própria a partir dos dados extraídos da planilha ‘Item C do Ofício de Requisição Fiscalis 162020 - Qualidade.xls’, juntada como item não digitalizável à peça 16 do presente feito.
Figura 9. DECs apurados e limites (metas estabelecidas pela Aneel) .
Fonte: Elaboração própria a partir dos dados extraídos da planilha ‘Item C do Ofício de Requisição Fiscalis 162020 - Qualidade.xls’, juntada como item não digitalizável à peça 16 do presente feito.
Figura 10. FECs apurados e limites (metas estabelecidas pela Aneel) .
Convém ainda destacar a interpretação dos DECs e FECs relativos: quando é igual a 1, o índice informa que a distribuidora atendeu aos indicadores de qualidade estabelecidos pela Aneel; quando é maior que 1, indica, subtraindo 1 do índice, o equivalente percentual de transgressão do limite estabelecido; e, quando é inferior a 1, indica, subtraindo 1, o equivale percentual de superação do limite estabelecido. 
Fonte: Elaboração própria a partir dos dados extraídos da planilha ‘Item C do Ofício de Requisição Fiscalis 162020 - Qualidade.xls’, juntada como item não digitalizável à peça 16 do presente feito.
Figura 11. DECs e FECs relativos (em relação às metas estabelecidas pela Aneel) .
A mesma leitura é feita quanto ao DGC – Desempenho Global de Continuidade, que, em síntese, é a média dos DEC e FEC relativos.
Fonte: Elaboração própria a partir dos dados extraídos da planilha ‘Item C do Ofício de Requisição Fiscalis 162020 - Qualidade.xls’, juntada como item não digitalizável à peça 16 do presente feito.
Figura 12. Desempenho Global de Continuidade das concessionárias em situação similar à Eletroacre.
Especificamente quanto ao desempenho da Eletroacre, os resultados dos indicadores na última década indicam consecutivas transgressões até 2017 e melhoria nos índices entre 2018 e 2019 (Figura 13) .

Fonte: Elaboração própria a partir dos dados extraídos da planilha ‘Item C do Ofício de Requisição Fiscalis 162020 - Qualidade.xls’, juntada como item não digitalizável à peça 16 do presente feito.
Figura 13. DECs, FECs e DCG da Eletroacre entre 2010 e 2019.
Análise
A Eletroacre, bem como outras concessionárias de distribuição, não consta no ranking de qualidade das concessionárias de distribuição de 2018. Consta na Nota Técnica 13/2019-SRD/ANEEL (peça 11) , de 15/3/2019, a seguinte justificativa:
14. Dentre as distribuidoras com indícios de problemas, as empresas AME, BOA VISTA, CEAL, CEPISA, CERON e ELETROACRE estiveram sob o regime de designação recentemente, e a CEA permanece nessa condição. Dada a situação particular dos limites estabelecidos para os indicadores de continuidade dessas empresas (foi realizada uma flexibilização dos limites, os quais permitiram melhorar a atratividade da licitação promovida pelo poder concedente) , entende-se que a comparação com as demais distribuidoras não será adequada enquanto não for realizada a próxima revisão tarifária ordinária dessas empresas, com a definição de uma nova trajetória de limites. Desse modo, optou-se por excluir essas distribuidoras do ranking de 2018. (grifos acrescidos) 
Convém esclarecer que regime de designação é o regime em que, não havendo prorrogação de determinada concessão de distribuição, a legislação autoriza ao Poder Concedente designar o prestador de serviço, definir as condições a serem atendidas, bem como propiciar condições para que haja continuidade e adequação do serviço prestado.
Assim, considerando que, em julho de 2016, os acionistas da Eletrobras decidiram reprovar a prorrogação das concessões da Eletrobras Distribuição (ED) Acre, ED Alagoas, ED Amazonas, ED Piauí, ED Rondônia e ED Roraima; e considerando que, em 3 de agosto de 2016, o MME designou a ED Amazonas, ED Acre, ED Rondônia, ED Piauí, ED Alagoas e ED Roraima como responsáveis pela prestação do serviço público de distribuição de energia elétrica com vistas a garantir a continuidade do serviço nas suas respectivas áreas; a Eletroacre esteve durante o exercício de 2018 em condição especial, a qual flexibilizou os limites dos indicadores de qualidade usualmente exigidos (peça 12, p. 6) .
Trata-se de circunstância excepcional que reduz as exigências quanto à qualidade do serviço prestado em razão de o grupo Eletrobras não ter tido interesse na prorrogação da concessão e da necessidade de continuidade na prestação do serviço. É, inclusive, o que legitima o aumento dos DEC e FEC limites estabelecidos pela Aneel para Eletroacre a partir de 2018 (Figura 13, retro) .
Nada obstante, a qualidade da prestação do serviço de distribuição tende a normalizar neste e nos próximos anos, uma vez que a Eletroacre fora leiloada em 30/8/2018 e arrematada com um deságio de 31% pela Energisa (sexto maior grupo de distribuição do país, que estimava, ao tempo do leilão, um aporte na companhia de R$ 239 milhões) , apesar de a companhia ter acumulado, entre 2012 e 2016, um prejuízo de R$ 508 milhões (peça 13) .
Portanto, em que pese os serviços atualmente prestados pela Eletroacre ainda não alcancem a qualidade desejada, estes já atendem aos padrões transitórios (menos rigorosos) estabelecidos pela Aneel em face da mudança do controle acionário da companhia. Nota-se, portanto, que, considerando as limitações do modelo regulatório, a Aneel está atuando para induzir uma melhoria contínua da qualidade dos serviços prestados pela Eletroacre. Convém destacar que os marcos regulatórios têm justamente o propósito de balizar a atuação das concessionárias, de modo a reconduzi-las a níveis de serviço (base flexível para orientação da qualidade dos serviços prestados em determinado setor, ou exigência mínima) razoáveis.
Consubstancia tal entendimento o fato de os DEC e FEC limites não serem os mesmos para todas as distribuidoras (Figura 9 e 10, retro) . Ou seja, continuamente são estabelecidos DEC e FEC Limites, conforme a avaliação da capacidade das concessionárias de impulsionarem melhorias na qualidade do serviço prestado. Esse modelo de regulação possibilita dirigir a atuação dos gestores das concessionárias distribuidoras no sentido de buscarem alcançar os patamares desejados e uma melhoria contínua na qualidade dos serviços prestados. Paralelamente ainda existe um reflexo do cumprimento/descumprimento desses indicadores nos reajustes tarifários de cada distribuidora.
Ou seja, a Aneel atua (nos moldes de seu modelo regulatório) em busca de uma melhoria contínua das concessionárias. Potencialmente, no entanto, há restrições de diversas naturezas que podem oferecer dificuldades à distribuidora e impossibilitar a implementação de melhorias imediatas. Tal situação não é algo estranho em concessões: acaba resultando em penalidades aplicadas às distribuidoras em face do não cumprimento de suas obrigações/níveis de serviço estabelecidos, assim como em razão de atrasos em reinvestimentos/investimentos necessários à continuidade do fornecimento de energia.
Continuidade da atuação do TCU por meio da SeinfraElétrica
Por fim, em que pese no exame realizado não tenham sido observados elementos que desabonem a conduta da Aneel, seja relativamente ao reajustamento da tarifa de energia, seja quanto à condução da Eletroacre a melhores níveis de serviço, convém informar que consta no planejamento da SeinfraElétrica a realização de fiscalização (TC Processo 015.174/2020-4) , prevista para ocorrer no segundo semestre de 2020, com o ‘objetivo de verificar a atuação da agência reguladora no acompanhamento dos parâmetros regulatórios aplicáveis e também daqueles definidos nos contratos de concessão firmados com os novos concessionários, avaliando os impactos na qualidade da prestação do serviço à população afetada e no valor das respectivas tarifas’  (acompanhamento da fiscalização pela Aneel dos contratos de concessão das antigas distribuidoras da Eletrobras, já privatizadas: Amazonas Distribuição, Boa Vista Energia, Ceal, Celg-D, Cepisa, Ceron e Eletroacre) .
CONCLUSÃO 
O cerne desta SCN é o questionamento acerca da adequação da revisão tarifária concedida pela Aneel à Eletroacre em dezembro 2018 e da apropriada atuação da agência na referida distribuidora de energia elétrica, haja vista a atual má qualidade dos serviços prestados.
Quanto à adequação da revisão tarifária, embora esta Corte de Contas não tenha fiscalizado pontualmente cada um dos reajustes anuais concedidos a todas as concessionárias distribuidoras de energia elétrica do país, pode-se afirmar que as ações de controle realizadas avaliaram a adequação dos reajustes de caráter geral concedidos e, até 2017, avaliaram pontualmente a adequação da concessão dos reajustes específicos relacionados às quatro concessionárias que eram anualmente selecionadas. Tal sistemática fora alterada após a publicação da IN TCU 77/2017 em face de numerosos estudos que apontaram que os objetos de exame nas fiscalizações empreendidas por esta Corte de Contas nos processos de revisão tarifária deveriam ser selecionados conforme os critérios de materialidade, criticidade e relevância, haja vista a maturidade e a perenidade da metodologia de revisão tarifária periódica dos contratos de concessão dos serviços de distribuição.
O fato de, em média, apenas 17% do valor da tarifa corresponder à remuneração dos serviços prestados pela distribuidora (30% no caso da Eletroacre) e o fato de outras distribuidoras terem apresentado nos últimos vinte anos reajustes médios similares evidenciam que, em relação à maioria das distribuidoras, a maior parte do valor da tarifa se destina ao custeio, compartilhado, do Sistema Integrado Nacional – SIN (conjunto de instalações e de equipamentos que possibilitam o suprimento de energia elétrica nas regiões do país interligadas eletricamente, conforme regulamentação aplicável) .
Mostra-se, portanto, inapropriada a comparação dos reajustes acumulados com o índice que afere a inflação oficial no mesmo período. O que se observa efetivamente é uma relação direta dos períodos em que há impulsão de novos investimentos no setor elétrico com o incremento dos reajustes.
Outrossim, a tarifa é fixada por concessionária, conforme características específicas de cada empresa: número de consumidores, extensão da rede, densidade do mercado (quantidade de energia atendida por uma determinada infraestrutura) , custo da energia comprada, tributos estaduais e outros.
Quanto ao reajustamento da tarifa concedido à Eletroacre no final de 2018, nota-se que o elevado percentual do efeito financeiro médio percebido pelos consumidores (21,29%) se alinha com a tendência de crescimento dos reajustes tarifários, especificamente em face da retomada nos investimentos verificada após 2016. Consubstancia esse entendimento o fato de, no ranking da Aneel das tarifas residenciais cobradas pelas distribuidoras em 2019, a Eletroacre ser a 48ª classificada, com tarifa de R$ 0,570/kWh. Das 104 classificadas, o custo da pior classificada era de R$ 0,950/kWh e o custo da melhor classificada era de R$ 0,351/kWh. Ou seja, em que pese a tarifa da Eletroacre não seja a menor do país, tampouco é a pior, estando muito próxima da média nacional (R$ 0,557/kWh) .
Não se trata, portanto, de tarifa desarrazoada, nem desproporcional. Ademais, no exame realizado, não foram constatados elementos que indiquem erro nos atos realizados pela Aneel relacionados ao reajuste tarifário anual concedido à Companhia de Eletricidade do Acre (Eletroacre) ao final de 2018, para viger majoritariamente no exercício de 2019.
Com relação à má qualidade do serviço prestado, em que pese os serviços atualmente prestados pela Eletroacre ainda não alcancem a qualidade desejada, observa-se que a Aneel está atuando para melhorá-los. Caso a situação da companhia não fosse tão peculiar, ou seja, caso a Eletroacre não estivesse sob o regime de designação desde 2016 e apenas ao final de 2018 houvesse ocorrido o novo leilão de concessão da companhia, seria razoável impor melhores níveis de serviço. No entanto, considerando essa realidade e o ambiente regulatório em que está inserida a concessão em exame, não se vislumbra deficiência nas condutas da Aneel.
Convém destacar que os marcos regulatórios estabelecidos pela autarquia têm justamente o propósito de balizar a atuação das concessionárias, de modo a reconduzi-las a níveis de serviço (base flexível para orientação da qualidade dos serviços prestados em determinado setor, ou exigência mínima) razoáveis. Deste modo, verifica-se que não há elementos que possam sugerir que a Aneel esteja deixando de impulsionar as ações (conforme os limites de sua capacidade regulatória) necessárias à condução dos níveis de serviço da Eletroacre aos patamares desejados.
PROPOSTA DE ENCAMINHAMENTO 
Diante do exposto, submete-se a presente solicitação do Congresso Nacional, formulada por intermédio do Ofício 492, de 5/12/2019, do Presidente da Comissão de Minas e Energia da Câmara dos Deputados, Exmo. Deputado Silas Câmara, após aprovação da Proposta de Fiscalização e Controle - PFC 40/2019, de autoria do Exmo. Deputado Flaviano Melo, propondo:
2.5. conhecer a presente Solicitação do Congresso Nacional, por satisfazer os requisitos de admissibilidade previstos no art. 4º, inciso I, alínea ‘b’, da ResoluçãoTCU 215/2008 e no art. 232, inciso III, do Regimento Interno do TCU;
2.6. informar ao Exmo. Deputado Silas Câmara, Presidente da Comissão de Minas e Energia da Câmara dos Deputados, e ao Exmo. Deputado Flaviano Melo, que:
2.6.1. o acompanhamento realizado por esta Corte de Contas, nos procedimentos anuais de reajustamento tarifário das distribuidoras de energia, indica a adequação das revisões tarifárias efetuadas pela Aneel;
2.6.2. em média, apenas 30% da tarifa da Eletroacre corresponde à remuneração da distribuidora, sendo as demais parcelas mais relevantes destinadas ao custeio de energia (29%) , encargos setoriais (15%) e tributos (24%) ;
2.6.3. parte relevante da tarifa se destina ao custeio compartilhado de investimentos no Sistema Integrado Nacional – SIN (conjunto de instalações e de equipamentos que possibilitam o suprimento de energia elétrica nas regiões do país interligadas eletricamente, conforme regulamentação aplicável) , de forma que é inapropriada a comparação dos reajustes acumulados nas tarifas de energia com o índice que afere a inflação oficial no mesmo período;
2.6.4. a tarifa é fixada por concessionária, conforme características específicas de cada distribuidora, como número de consumidores, extensão da rede, densidade do mercado (quantidade de energia atendida por uma determinada infraestrutura) , custo da energia comprada, e tributos estaduais, dentre outras;
2.6.5. o efeito financeiro médio percebido pelos consumidores da Eletroacre, em 2019, em decorrência do reajuste tarifário, concedido à companhia em dezembro de 2018 (21,29%) , advém da soma do Índice de Reajuste Tarifário (10,09%) com o índice correspondente ao efeito dos componentes financeiros da tarifa (11,20%) ;
2.6.6. o efeito dos componentes financeiros da tarifa (11,20% em 2019) é parcela não gerenciável, que deve ser acrescentada ou subtraída nos processos tarifários ordinários em função de obrigações legais e regulamentares impostas às distribuidoras, sendo dividido em três grupos: ‘CVA’, sobrecontratações e demais componentes financeiros;
2.6.7. a rubrica ‘CVA em processamento – Energia’ efetivamente fora a maior responsável pelo elevado efeito financeiro médio percebido pelos consumidores no reajustamento tarifário concedido à Eletroacre em dezembro de 2018, representando aproximadamente 45% do reajuste, em vez de 91% (como suscitado na Proposta de Fiscalização e Controle - PFC 40/2019) ;
2.6.8. a rubrica ‘CVA’ (ou Conta de Compensação de Variação de Valores de Itens da ‘Parcela A’) se refere a contas de compensação em face de variações ocorridas nos ciclos tarifários que, conforme a regulamentação, devem obrigatoriamente ser consideradas como componentes financeiros no processo tarifário, sendo ajustes atrelados a variações de custo unitário ou total de valores regulatórios de itens específicos contabilizados na Parcela A da tarifa da concessionária distribuidora de energia elétrica: (i) Tarifa de repasse de potência proveniente de Itaipu Binacional; (ii) Tarifa de transporte de energia elétrica proveniente de Itaipu Binacional; (iii) Quota de recolhimento à Conta de Consumo de Combustíveis – CCC; (iv) Quota de recolhimento à Conta de Desenvolvimento Energético – CDE; (v) Tarifa de uso das instalações de transmissão integrantes da Rede Básica; (vi) Compensação financeira pela utilização dos recursos hídricos; (vii) Encargos de serviços de sistema – ESS; (viii) Quotas de energia e custeio do Programa de Incentivo às Fontes Alternativas de Energia Elétrica – Proinfa; e (ix) Custos de aquisição de energia elétrica;
2.6.9. o elevado percentual do efeito financeiro médio percebido pelos consumidores da Eletroacre em 2019 (21,29%) se alinha com a tendência de crescimento dos reajustes tarifários em face da retomada nos investimentos verificada após 2016;
2.6.10. no ranking da Aneel das tarifas residenciais cobradas pelas distribuidoras em 2019, a Eletroacre encontra-se classificada em 48º, com tarifa de R$ 0,570/kWh, sendo a maior tarifa R$ 0,950/kWh (1ª classificada) e a menor tarifa R$ 0,351/kWh (104º classificada) , de forma que a tarifa da Eletroacre está muito próxima da média nacional (R$ 0,557/kWh) ;
2.6.11. não foram constatados elementos que indiquem erro nos atos realizados pela Aneel relacionados ao reajuste tarifário anual concedido à Companhia de Eletricidade do Acre (Eletroacre) ao final de 2018;
2.6.12. os marcos regulatórios anualmente estabelecidos pela Aneel buscam balizar a atuação da concessionária, de modo a reconduzi-la a níveis de serviço (base flexível para orientação da qualidade dos serviços prestados em determinado setor, ou exigência mínima) razoáveis;
2.6.13. caso a situação da companhia não fosse tão peculiar, ou seja, caso a Eletroacre não estivesse sob o regime de designação desde 2016 e apenas ao final de 2018 houvesse ocorrido o novo leilão de concessão da companhia, seria razoável impor melhores níveis de serviço;
2.6.14. em que pese os serviços atualmente prestados pela Eletroacre ainda não alcancem a qualidade desejada, estes já atendem aos padrões transitórios (menos rigorosos) estabelecidos pela Aneel em face da mudança do controle acionário da companhia, de modo que a Aneel está atuando para melhorá-los, conforme os limites de sua capacidade regulatória;
2.6.15. consta no sítio eletrônico da Aneel (https://www.aneel.gov.br/procedimentos-de-regulacao-tarifaria-proret) o documento intitulado Procedimentos de Regulação Tarifária – PRORET, que descreve a modelagem adotada pela Aneel para realização das revisões tarifárias; e
2.6.16. em que pese no exame realizado não tenham sido observados elementos que desabonem a conduta da Aneel, seja relativamente ao reajustamento da tarifa de energia, seja quanto à condução da Eletroacre a melhores níveis de serviço, convém informar que consta no planejamento da SeinfraElétrica a realização de fiscalização (TC Processo 015.174/2020-4) , prevista para ocorrer no segundo semestre de 2020, com o ‘objetivo de verificar a atuação da agência reguladora no acompanhamento dos parâmetros regulatórios aplicáveis e também daqueles definidos nos contratos de concessão firmados com os novos concessionários, avaliando os impactos na qualidade da prestação do serviço à população afetada e no valor das respectivas tarifas’  (acompanhamento da fiscalização pela Aneel dos contratos de concessão das antigas distribuidoras da Eletrobras, já privatizadas: Amazonas Distribuição, Boa Vista Energia, Ceal, Celg-D, Cepisa, Ceron e Eletroacre) ;
2.7. encaminhar ao solicitante, em complemento às informações acima descritas, cópia integral do presente processo, com o objetivo de garantir o repasse de todas as informações necessárias à melhor compreensão da matéria e ao atendimento da solicitação; e
2.8. considerar a solicitação integralmente atendida e arquivar o presente processo, nos termos dos arts. 169, inciso II, do Regimento Interno do TCU, e 17, inciso I, da Resolução TCU 215/2008.”
	É o relatório.

não há.

Não atuou.

SOLICITAÇÃO DO CONGRESSO NACIONAL PARA AVALIAR A ADEQUAÇÃO DO REAJUSTE TARIFÁRIO CONCEDIDO PELA ANEEL À ELETROACRE AO FINAL DE 2018. ENCAMINHAMENTO DAS INFORMAÇÕES REQUISITADAS. SOLICITAÇÃO INTEGRALMENTE ATENDIDA. ARQUIVAMENTO.

SOLICITAÇÃO DO CONGRESSO NACIONAL (SCN)

Secretaria de Fiscalização de Infraestrutura de Energia Elétrica - SeinfraElétrica.

Presentes os requisitos de admissibilidade, conheço desta Solicitação do Congresso Nacional (SCN) , apresentada pelo presidente da Comissão de Minas e Energia da Câmara dos Deputados acerca de fiscalização a ser realizada, com o auxílio do TCU, para avaliar os procedimentos e a metodologia adotados pela Agência Nacional de Energia Elétrica (Aneel) referentes ao reajuste tarifário anual de 2018 da Companhia de Eletricidade do Acre (Eletroacre) , bem como os atos relacionados à fiscalização dos serviços prestados pela mencionada distribuidora.
2.	Os questionamentos apresentados nesta SCN se referem ao seguinte: (i) o reajuste em tela gerou efeito médio de 21,29% nas tarifas de 2019, superior à variação da inflação medida pelo Índice de Preços ao Consumidor Amplo - IPCA no período de referência de doze meses, que foi de 4,81%; (ii) quase a totalidade da alíquota aplicada teria sido fundamentada em uma única tabela ininteligível, o que demonstrou a pouca transparência do processo; (iii) a Eletroacre estaria incorrendo em deficiência na qualidade da prestação dos serviços; e (iv) a decisão da Aneel de reduzir o reajuste em 2,6%, adotada posteriormente à repercussão negativa da medida inicial, representaria o reconhecimento de que o reajuste havia sido excessivo.
3.	Para o atendimento do pleito, a Secretaria de Fiscalização de Infraestrutura de Energia Elétrica - SeinfraElétrica realizou inspeção naquela agência e, após exame minucioso da matéria, respondeu os questionamentos, nos seguintes termos:
3.1. 	o acompanhamento realizado pelo TCU nos procedimentos anuais de reajustamento tarifário das distribuidoras de energia indica a adequação das revisões tarifárias efetuadas pela Aneel;
3.2. 	em média, apenas 30% da tarifa da Eletroacre correspondem à remuneração da distribuidora, e as demais parcelas mais relevantes são destinadas ao custeio de energia (29%) , encargos setoriais (15%) e tributos (24%) ;
3.3. 	parte relevante da tarifa se destina ao custeio compartilhado de investimentos no Sistema Integrado Nacional - SIN (conjunto de instalações e de equipamentos que possibilitam o suprimento de energia elétrica nas regiões do País interligadas eletricamente, conforme regulamentação aplicável) , de forma que é inapropriada a comparação dos reajustes acumulados nas tarifas de energia com o índice que afere a inflação oficial no mesmo período;
3.4. 	a tarifa é fixada por concessionária, conforme características específicas de cada distribuidora, como número de consumidores, extensão da rede, densidade do mercado (quantidade de energia atendida por determinada infraestrutura) , custo da energia comprada, tributos estaduais, dentre outras;
3.5. 	o efeito financeiro médio percebido pelos consumidores da Eletroacre, em 2019, em decorrência do reajuste tarifário, concedido à companhia em dezembro de 2018 (21,29%) , advém da soma do Índice de Reajuste Tarifário (10,09%) com o índice correspondente ao efeito dos componentes financeiros da tarifa (11,20%) ;
3.6. 	o efeito dos componentes financeiros da tarifa (11,20% em 2019) é parcela não gerenciável, que deve ser acrescentada ou subtraída nos processos tarifários ordinários em função de obrigações legais e regulamentares impostas às distribuidoras, subdividindo-se em três grupos: “CVA” (Conta de Compensação de Variação de Valores de Itens da “Parcela A”) , sobrecontratações e demais componentes financeiros;
3.7. 	a rubrica “CVA em processamento – Energia” efetivamente foi a maior responsável pelo elevado efeito financeiro médio percebido pelos consumidores no reajustamento tarifário concedido à Eletroacre em dezembro de 2018, representando, aproximadamente, 45% do reajuste, em vez de 91% (como suscitado na Proposta de Fiscalização e Controle - PFC 40/2019) ;
3.8.	a rubrica “CVA” se refere a contas de compensação em face de variações ocorridas nos ciclos tarifários, que, conforme a regulamentação, devem obrigatoriamente ser consideradas como componentes financeiros no processo tarifário, sendo ajustes atrelados a variações de custo unitário ou total de valores regulatórios de itens específicos contabilizados na “Parcela A” da tarifa da concessionária distribuidora de energia elétrica: (i) tarifa de repasse de potência proveniente de Itaipu Binacional; (ii) tarifa de transporte de energia elétrica proveniente de Itaipu Binacional; (iii) quota de recolhimento à Conta de Consumo de Combustíveis - CCC; (iv) quota de recolhimento à Conta de Desenvolvimento Energético - CDE; (v) tarifa de uso das instalações de transmissão integrantes da Rede Básica; (vi) compensação financeira pela utilização dos recursos hídricos; (vii) encargos de serviços de sistema - ESS; (viii) quotas de energia e custeio do Programa de Incentivo às Fontes Alternativas de Energia Elétrica - Proinfa; e (ix) custos de aquisição de energia elétrica;
3.9. 	o elevado percentual do efeito financeiro médio percebido pelos consumidores da Eletroacre em 2019 (21,29%) se alinha com a tendência de crescimento dos reajustes tarifários em face da retomada nos investimentos verificada após 2016;
3.10. 	no ranking da Aneel das tarifas residenciais cobradas pelas distribuidoras em 2019, a Eletroacre encontra-se classificada em 48º, com tarifa de R$ 0,570/kWh, sendo a maior tarifa R$ 0,950/kWh (1ª classificada) e a menor R$ 0,351/kWh (104º classificada) , de forma que a tarifa da companhia está muito próxima da média nacional (R$ 0,557/kWh) ;
3.11. 	não foram constatados elementos que indiquem erro nos atos realizados pela Aneel relacionados ao reajuste tarifário anual concedido à Eletroacre ao final de 2018;
3.12. 	os marcos regulatórios anualmente estabelecidos pela Aneel buscam balizar a atuação da concessionária, de modo a reconduzi-la a níveis de serviço (base flexível para orientação da qualidade dos serviços prestados em determinado setor, ou exigência mínima) razoáveis;
3.13. 	caso a situação da companhia não fosse tão peculiar, ou seja, caso a Eletroacre não estivesse sob o regime de designação desde 2016 e apenas ao final de 2018 houvesse ocorrido o novo leilão de concessão da empresa, seria razoável impor melhores níveis de serviço;
3.14. 	conquanto os serviços atualmente prestados pela Eletroacre ainda não alcancem a qualidade desejada, estes já atendem aos padrões transitórios (menos rigorosos) estabelecidos pela Aneel em face da mudança do controle acionário da companhia, de modo que a agência está atuando para melhorá-los, conforme os limites de sua capacidade regulatória;
3.15. 	consta no sítio eletrônico da Aneel (https://www.aneel.gov.br/procedimentos-de-regulacao-tarifaria-proret) o documento intitulado “Procedimentos de Regulação Tarifária – PRORET”, que descreve a modelagem adotada pela agência reguladora para realização das revisões tarifárias; e
3.16. 	está incluída no planejamento da SeinfraElétrica a realização de fiscalização (TC Processo 015.174/2020-4) , prevista para ocorrer no segundo semestre de 2020, com o “objetivo de verificar a atuação da Aneel no acompanhamento dos parâmetros regulatórios aplicáveis e também daqueles definidos nos contratos de concessão firmados com os novos concessionários, avaliando os impactos na qualidade da prestação do serviço à população afetada e no valor das respectivas tarifas”  (acompanhamento da fiscalização pela Aneel dos contratos de concessão das antigas distribuidoras da Eletrobras, já privatizadas: Amazonas Distribuição, Boa Vista Energia, Ceal, Celg-D, Cepisa, Ceron e Eletroacre) .
4.	Adoto a análise da unidade técnica como razões de decidir este processo.
5.	Dessa forma, o atendimento ao pleito ora em exame se exaure com a remessa à comissão solicitante de cópia integral deste processo, de modo a garantir o repasse de todas as informações necessárias a melhor compreensão da matéria.
	Ante o exposto, voto por que o Tribunal adote a minuta de deliberação que submeto ao Colegiado.
TCU, Sala das Sessões Ministro Luciano Brandão Alves de Souza, em 22 de abril de 2020.
ANA ARRAES 
Relatora